【裁判字號】    98,交聲,800
【裁判日期】    980310
【裁判案由】    聲明異議
【裁判全文】
臺灣臺中地方法院交通事件裁定         98年度交聲字第800號
原處分機關  交通部公路總局臺中區監理所豐原監理站
異  議  人
即受處分人  甲○○
上列受處分人因違反道路交通管理處罰條例案件，對於交通部公
路總局臺中區監理所豐原監理站民國九十八年二月二十三日所為
之處分（豐監稽違字第裁六三－ＨＤ0000000號裁決書）
，聲明異議，本院裁定如下：
    主    文
原處分均撤銷。
甲○○不罰。
    理  由
一、原處分機關略以：異議人即受處分人（下稱受處分人）甲○
    ○所有之車牌號碼ＰＬ五－七五六號重型機車，於民國九十
    七年十二月二十七日十時五十四分許，由陳明聰駕駛在臺中
    縣大甲鎮○○○○○路口處，因「號牌未依規定位置懸掛、
    車身顏色不符」之違規，為臺中縣警察局大甲分局員警以中
    縣警交字第ＨＤ0000000號違反道路交通管理事件通
    知單舉發。本案經受處分人申訴後，已由臺中縣警察局大甲
    分局函由本站就車身顏色不符部分予以撤銷，本站並於九十
    八年二月四日以中監豐字第０九八０００一一八六號函函覆
    申訴人，車身顏色不符部分免罰。另受處分人所有車輛於前
    揭時間、地點被舉發車牌未依規定位置懸掛部分之違規事實
    屬實，核係違反道路交通管理處罰條例第十二條第一項第七
    款規定，本站乃於九十八年二月二十三日以豐監稽違字第裁
    六三－ＨＤ0000000號裁決書裁處罰鍰新臺幣（下同
    ）五千四百元，並依同條第二項規定吊銷其牌照，受處分人
    不服具狀聲明異議等語。
二、聲明異議意旨略以：依照片來看這樣懸掛車牌還不行，那要
    如何懸掛才好等語。
三、按違反行政法上義務之行為非出於故意或過失者，不予處罰
    ，行政罰法第七條第一項定有明文。又「汽車有下列情形之
    一者，處汽車所有人新臺幣三千六百元以上一萬零八百元以
    下罰鍰，並禁止其行駛：……七、已領有號牌而未懸掛或不
    依指定位置懸掛者。」、「前項……、第七款之牌照吊銷之
    。」道路交通管理處罰條例第十二條第一項第七款、第二項
    亦分別定有明文；惟查該條例第十二條第一項第七款，係於
    八十六年四月二十三日由同條例第十四條第一款「汽車行駛
    有左列情形之一者，處汽車所有人一百元以上二百元以下罰
    鍰，並責令改正、補換牌照或禁止其行駛：一、已領有號牌
    而未懸掛或不依指定位置懸掛者。」移列而來，其立法理由
    謂「一、將原條文第十二條加入第七款，第十四條第一款刪
    除。二、原條例中第十二、十三、十四、三三、四十條之相
    關規定對惡意未懸掛車牌者罰則不明確，罰鍰過輕，有違比
    例原則。三、故增列第七款。」（詳立法院公報第八十六卷
    第十五期院會紀錄參照）。觀諸道路交通管理處罰條例第十
    二條第一項第七款之立法目的，應係處罰惡意、故意未懸掛
    車牌之情形甚明。另參諸汽車（包括機器腳踏車）懸掛號牌
    之目的，除係供行車之許可憑證（道路交通安全規則第八條
    ）外，兼有防止違規不易逕行舉發及肇事不易稽查等用意，
    益見道路交通管理處罰條例第十二條第一項第七款之處罰範
    圍，應係針對惡意、故意未懸掛車牌，致影響行車管理，以
    及產生違規不易逕行舉發及肇事不易稽查之情事而言，如非
    惡意、故意不懸掛車牌，即難以該規定予以處罰。足認該條
    之立法目的，乃對於故意（惡意）未懸掛車牌之汽車所有人
    特設重罰以資警惕；是以行為人若非故意為之，即非該條款
    處罰之範疇。再者，所謂「未懸掛或不依指定位置懸掛者」
    ，自以事實上有依規定懸掛之可能為前提，如因車輛受損、
    車牌失竊或其他偶發事由，致臨時未及處理而無法懸掛者，
    即難遽認行為人有不予懸掛或不依指定位置懸掛車牌之故意
    ，而以該條款加以處罰。
四、查本件受處分人所有之車牌號碼ＰＬ五－七五六號重型機車
    ，於九十七年十二月二十七日十時五十四分許，由陳明聰駕
    駛在臺中縣大甲鎮○○○○○路口處，因「號牌未依規定位
    置懸掛、車身顏色不符」之違規，為臺中縣警察局大甲分局
    員警以中縣警交字第ＨＤ0000000號違反道路交通管
    理事件通知單舉發（本案經受處分人申訴後，已由臺中縣警
    察局大甲分局函由交通部公路總局臺中區監理所豐原監理站
    就車身顏色不符部分予以撤銷，該站並於九十八年二月四日
    以中監豐字第０九八０００一一八六號函函覆申訴人，車身
    顏色不符部分免罰）等節，有上開臺中縣警察局中縣警交字
    第ＨＤ0000000號違反道路交通管理事件通單、交通
    部公路總局臺中區監理所豐原監理站中監豐字第０九八００
    ０一一八六號函附卷可稽，堪以認定。然查：
  (一)受處分人所有之上揭重型機車於遭警察查獲時，其車身上原
    應懸掛車牌部位確實有破損，而該車牌雖未懸掛於一般指定
    機車車牌懸掛位置，惟並非完全不予懸掛，而係將之懸掛於
    車尾燈上方之一般人肉眼均可一望即知其內容之位置等節，
    業據受處分人陳明在卷，並有照片一張可資佐憑，堪認受處
    分人陳稱：並沒有翹牌，懸掛的地方也讓人家看得很清楚等
    語，尚非無據。依常情而論，如受處分人為使不易逕行舉發
    及肇事不易稽查而故意未依規定位置懸掛號牌，應直接將號
    牌懸掛於相當不明顯之處甚或逕將號牌拆卸即可，無庸將原
    號牌懸掛處加以毀損破壞，是受處分人主張因號牌原懸掛位
    置已破裂，尚在等候材料修繕，故暫時懸掛於明顯之上方處
    等語，尚非不可採。
  (二)而強制懸掛車牌之法律規範，以事實上具有懸掛之可能性為
    前提，並以主觀上出於故意為處罰之要件，已見前述；且衡
    諸社會常情，若非基於特殊原因（如贓車或供犯罪所用之車
    輛），一般車輛所有人尚不至於甘冒為警舉發之風險而故意
    不掛車牌或不依規定位置而懸掛，多係因過失或具有其他不
    得已之原因所致。準此而論，本件受處分人所有之上開重型
    機車既因毀損破裂導致號牌無法懸掛於原規定之處，惟亦已
    懸掛於機車後方之明顯位置（即原懸掛位置之上方），尚難
    認有「惡意」或「故意」未依規定位置懸掛車牌之情事；且
    第三人陳明聰騎乘上開重型機車遭警攔檢時之號牌懸掛位置
    ，由客觀情事以觀，應不致有影響行車管理及產生違規不易
    逕行舉發及肇事不易稽查之虞。如此種非故意之情形必須與
    故意不懸掛車牌，或將車牌懸掛於車身不明顯處所（如懸掛
    於車身之偏側位置至一般人因角度偏差而不易察知車牌號碼
    ）等情形同樣處以三千六百元至一萬零八百元之罰鍰並吊銷
    牌照之重罰，由比例原則以觀，亦有顯失相當之處。
  (三)是由上開說明可知，本件受處分人所為應不在道路交通管理
    處罰條例第十二條第一項第七款「未懸掛或不依指定位置懸
    掛者」之規範之列，自不應加以處罰。
五、是原處分機關對受處分人逕為裁罰，容有未洽，受處分人據
    此提起本件異議，為有理由，自應由本院將原處分機關之處
    分撤銷，改諭知受處分人不罰，以資適法。
據上論斷，應依道路交通案件處理辦法第二十條前段，裁定如主
文。
中    華    民    國    98    年    3     月    10    日
                    交通法庭    法  官  林學晴
上正本證明與原本無異。
如不服本裁定應於送達後五日內向本院提出抗告狀。
                                書記官  簡雅文
中    華    民    國    98    年    3    月     10    日


司法院資訊處製作；財團法人民間司法改革基金會備份。
